臺灣臺南地方法院民事判決
109年度簡上字第204號
上  訴  人  蔡宜庭  


被  上訴人  謝東興  


上列當事人間請求給付票款事件，上訴人對於本院臺南簡易庭民
國109年6月15日108年度南簡字第1181號第一審簡易判決提起上
訴，本院於民國110年4月28日言詞辯論終結，判決如下：
    主  文
上訴駁回。
第二審訴訟費用新臺幣玖仟柒佰伍拾元由上訴人負擔。 
    事實及理由
一、被上訴人於原審起訴主張及於本院補充陳述略以：　　　
  ㈠訴之聲明：
    上訴人應給付被上訴人新臺幣（下同）60萬元，及自民國10
    8年9月3日起至清償日止，按週年利率5％計算之利息。
　㈡被上訴人經訴外人即上訴人之女黃燕秦介紹，與訴外人王振
    峰簽立工程承攬契約，惟黃燕秦竟利用居間溝通的機會，向
    被上訴人詐取及侵占44萬元、60萬元之工程款。嗣遭被上訴
    人發現後，黃燕秦先開立上訴人之支票返還44萬元，另外60
    萬元則由上訴人同意後開立如附表所示之支票1紙（下稱系
    爭支票）交與被上訴人。惟被上訴人於108年9月2日持系爭
    支票提示付款，卻因存款不足而遭退票，屢經催討，上訴人
    均置之不理，爰依票據之法律關係，提起本件訴訟等語。
二、上訴人則以下列情詞資為抗辯：
    被上訴人因有興建住宅需求，而拜託上訴人之女黃燕秦介紹
    廠商，以承攬被上訴人之工程，黃燕秦透過友人介紹而認識
    元禾興建築工程事務所（下稱元禾興事務所）之負責人王振
    峰，被上訴人於107年1月7日與元禾興事務所簽立工程承攬
    契約，王振峰於同年12月9日再簽立該契約之增修條文。嗣
    被上訴人因王振峰延宕工期，而心生不滿，認黃燕秦於上開
    工程中向其詐欺款項，而於107年12月22日20時許夥同訴外
    人即其母陳素花、弟弟謝長安、表妹謝佳玲在門牌號碼臺南
    市○○區○○路○段000號之1旁之鐵皮屋工廠（下稱系爭鐵工廠
    ）威脅上訴人簽發系爭支票。上訴人並未積欠被上訴人任何
    債務，其在簽發系爭支票前，亦不清楚黃燕秦與被上訴人有
    無糾紛，上訴人簽發系爭支票，顯然係非自願等語。
三、原審判決：㈠上訴人應給付被上訴人60萬元，及自108年9月3
    日起至清償日止，按週年利率5％計算之利息。㈡本判決得假
    執行。上訴人不服提起上訴，且求為判決：㈠原判決廢棄。㈡
    被上訴人在第一審之訴駁回。被上訴人則聲明：上訴駁回。
四、兩造不爭執事項：
  ㈠上訴人曾簽立系爭支票1紙。
  ㈡被上訴人於108年9月2日，持系爭支票提示付款，惟因存款不
    足而遭退票（司促卷第6頁）。
  ㈢被上訴人因有興建住宅之需求，曾經由上訴人之女黃燕秦介
    紹，於107年1月7日與元禾興事務所（負責人為王振峰）簽
    立工程承攬契約，王振峰於同年12月9日再簽立該契約之增
    修條文（原審卷第61-63、115-129頁）。
  ㈣被上訴人與其母陳素花、其弟謝長安、其表妹謝佳玲曾於107
    年12月22日20時許，前往系爭鐵工廠，以黃燕秦於上開工程
    中向被上訴人詐欺款項為由，要求上訴人簽立系爭支票，上
    訴人遂簽立系爭支票交與被上訴人。
  ㈤上訴人於108年9月23日，寄發郵局存證信函予被上訴人、陳
    素花、謝長安、謝佳玲及蔡心心等5人，內容約略：被上訴
    人夥同其他4人於107年12月20日20時許，逼迫上訴人簽立系
    爭支票，故依民法第92條第1項行使撤銷權，請被上訴人等5
    人於文到3日內返還系爭支票，否則將依法向刑事偵查機關
    提起告訴。被上訴人於108年9月24日收受上開存證信函（原
    審卷第65-66頁）。
  ㈥上訴人曾就上開簽立系爭支票交與被上訴人一事，對被上訴
    人、陳素花、謝長安、謝佳玲及蔡心心提起妨害自由之告訴
    ，嗣經臺灣臺南地方檢察署檢察官於109年3月20日以109年
    度偵字第4711號為不起訴處分，經上訴人提起再議，經臺灣
    高等檢察署臺南檢察分署於同年4月22日以109年度上聲議字
    第670號處分書駁回再議。
五、兩造爭執事項：
　㈠被上訴人於107年12月22日20時許，在系爭鐵工廠內，是否威
    脅上訴人簽立系爭支票？
  ㈡上訴人依民法第92條第1項規定，以上開存證信函通知被上訴
    人等5人，撤銷簽立系爭支票之意思表示，有無理由？
  ㈢上訴人提起上訴，請求廢棄原判決，被上訴人在第一審之訴
    駁回，有無理由？
六、得心證之理由： 
　㈠按因被詐欺或被脅迫而為意思表示者，表意人得撤銷其意思
    表示，民法第92條第1項前段定有明文。次按當事人主張其
    意思表示係因被詐欺或脅迫而為之者，應就其被詐欺或被脅
    迫之事實，負舉證之責任（最高法院21年上字第2012號判例
    可參）。上訴人抗辯遭被上訴人脅迫而簽發系爭支票，自應
    就遭脅迫之事實負舉證之責。
　㈡查證人劉永裕於原審審理時具結證稱：我做鐵皮屋工程，我
    跟黃燕秦租府安路7段360號之1旁的倉庫，作為裁切、焊接
    、放機器和加工使用之工廠，旁邊就是上訴人的房屋。被上
    訴人於107年12月份有來系爭鐵工廠，包含被上訴人共有二
    男三女，我看到被上訴人他們跟著上訴人從上訴人家中後門
    一起過來系爭鐵工廠，當時系爭鐵工廠內有我、我弟弟劉永
    福、被上訴人5人及上訴人，共8個人。我有問他們要做什麼
    ，上訴人有說被上訴人要來叫她開票，上訴人說她也不知道
    ，還要她開票。其沒有注意兩造當日討論之內容，沒有看到
    上訴人在系爭鐵工廠開票，也沒有看到上訴人交付支票給被
    上訴人。被上訴人離開後，上訴人沒有說她遭被上訴人脅迫
    簽發支票，只說被上訴人來拿東西，也沒有說她被脅迫要報
    警等語（原審卷第144-151頁）。
　㈢而證人劉永福即證人劉永裕之弟於本院審理中具結證稱：其
    於事發當日係見到被上訴人等5名男子進來系爭鐵工廠，有
    人進來講話很大聲，說黃燕秦是否在這，上訴人之後有進來
    ，工廠內加上我與我哥哥共8個人。兩造談事情是在工廠左
    邊，我站在右邊靠牆壁玩手機戴耳機，我沒注意聽他們討論
    什麼事，事後問我哥才知道被上訴人是來拿支票的。我不知
    道也沒注意是否有人動手或脅迫上訴人一定要開支票出來，
    不然就給她好看等語（原審卷第138-143頁）。
　㈣基上，上開二位證人均於事發當日與兩造在系爭鐵工廠內，
    然其並未目睹被上訴人脅迫上訴人簽發系爭支票等情，自難
    證明上訴人之主張為真。且上訴人於被上訴人離去後並未向
    證人陳述遭脅迫之經過，上訴人亦自陳黃燕秦返家後向其表
    示並未積欠被上訴人債務（原審卷第87頁），上訴人仍未報
    警處理，反而遲至被上訴人將系爭支票向付款人提示付款後
    ，始於10個多月後寄發存證信函與被上訴人表明撤銷簽立系
    爭支票之意思表示，凡此種種，均與常理有違，實難認上訴
    人抗辯其係遭被上訴人威脅簽立系爭支票之事屬實。
　㈤又上訴人就其遭被上訴人等人脅迫簽發系爭支票等情，向臺
    灣臺南地方檢察署提起刑事告訴，業經該署檢察官為不起訴
    處分，嗣上訴人提起再議，由臺灣高等檢察署臺南檢察分署
    駁回再議確定在案（詳如兩造不爭執事項㈥），亦徵被上訴
    人並無脅迫恐嚇上訴人簽發系爭支票之事實。故上訴人於10
    8年9月23日寄存證信函予被上訴人以撤銷簽發系爭支票之意
    思表示，自屬無據。
　㈥按在票據上簽名者，依票上所載文義負責；票據上之簽名，
    得以蓋章代之；發票人應照支票文義擔保支票之支付；執票
    人向支票債務人行使追索權時，得請求自為付款提示日起之
    利息，如無約定利率者，依年利6釐計算，票據法第5條第1
    項、第6條、第126條、第133條分別定有明文。再按票據乃
    文義證券及無因證券，票據上之權利義務，悉依票上所載文
    義定之，與其基礎之原因關係各自獨立，票據上權利之行使
    ，不以其原因關係存在為前提，執票人行使票據上權利時，
    就其基礎之原因關係確係有效存在，不負舉證責任。若票據
    債務人以自己與執票人間所存抗辯之事由，對抗執票人，依
    票據法第13條規定觀之，應由票據債務人就該抗辯事由負舉
    證之責任（最高法院98年度台簡上第17號判決參照）。
　㈦上訴人固抗辯其不知黃燕秦與被上訴人間之債務糾紛，且黃
    燕秦表示其並未積欠被上訴人債務云云。惟查：
　⒈上訴人曾開立發票日期107年12月31日、108年1月31日、108
    年2月28日、108年3月31日、108年4月30日之面額各為9萬元
    、9萬元、9萬元、8萬元、9萬元之支票5張，付款人為京城
    商業銀行安南分行，金額計有44萬元，嗣由被上訴人持之提
    示付款兌現，金額存入被上訴人之台灣銀行000000000000號
    帳戶內，然系爭支票卻遭退票乙情，有京城商業銀行安南分
    行109年4月8日（109）京城安南分字第036號函附之上開5張
    支票提回票據影像報表附卷可佐（原審卷第177-189頁）。
    是上訴人在簽立系爭支票前，有多達5張之上開支票由被上
    訴人持之兌現，難謂其就黃燕秦與被上訴人間之糾紛毫不知
    情。
　⒉再參酌被上訴人提出之工程承攬契約書、補充說明記載、銀
    行代收票據彙總單及黃燕秦欲取回系爭支票再開票分期清償
    之LINE訊息（原審卷第117-129頁），足認被上訴人主張上
    訴人簽立系爭支票，係同意代黃燕秦支付其積欠被上訴人之
    債務60萬元，且先前黃燕秦亦曾用上訴人之支票返還44萬元
    與被上訴人等情，堪信屬實。準此，系爭支票自屬有效成立
    ，上訴人應依票據法之規定負票據之責任。
七、綜上所述，被上訴人依票據法律關係，請求上訴人給付系爭
    支票之票款60萬元，及自提示日之翌日即108年9月3日起至
    清償日止，按週年利率百分之5計算之利息，為有理由，應
    予准許。原審認事用法並無違誤，上訴意旨指摘原判決不當
    ，求予廢棄改判，為無理由，應予駁回。
八、兩造其餘主張、陳述及所提之證據暨攻擊防禦方法，經本院
    斟酌後，認為均不足以影響本判決之結果，無庸再逐一予以
    論列，併此敘明。
九、末按訴訟費用，由敗訴之當事人負擔，法院為終局判決時，
    應依職權為訴訟費用之裁判，民事訴訟法第78條、第87條第
    1項分別定有明文。本件上訴人上訴為無理由，第二審訴訟
    費用9,750元自應由上訴人負擔，爰判決如主文第2項所示。
十、據上論結，本件上訴為無理由，依民事訴訟法第436條之1第
    3項、第449條第1項、第78條、第87條第1項，判決如主文。
中　　華　　民　　國　　110 　年　　5 　　月　　19　　日
                  民事第五庭　審判長法　官　林雯娟
                                    法  官  盧亨龍
                                    法  官  陳尹捷
以上正本證明與原本無異。
本判決不得上訴。
中　　華　　民　　國　　110 　年　　5 　　月　　19　　日
                                    書記官　曾美滋       
附表：
支票號碼 發　票　日 付　　款　　人 票面金額 0000000 108年8月31日 京城銀行安南分行 60萬元